【裁判字號】    92,易,33
【裁判日期】    920908
【裁判案由】    竊盜等
【裁判全文】
臺灣嘉義地方法院刑事判決                            九十二年度易字第三三號
    公  訴  人  臺灣嘉義地方法院檢察署檢察官
    被      告  丁○○
右列被告因偽造文書等案件，經檢察官提起公訴（九十一年度偵字第五八四五號），
本院判決如左：
    主  文
丁○○盜用印章，累犯，處有期徒刑月，如易科罰金，以佰元折算壹日；又行使
偽造私文書致生損害於公眾及他人，累犯，處有期徒刑肆月，如易科罰金，以佰元
折算壹日。應執行有期徒刑伍月，如易科罰金，以佰元折算壹日。
被訴竊盜部分無罪。
    事  實
一、丁○○前於民國八十八年間因犯竊盜案件，經本院以八十八年易字第七八二號刑
    事判決判處有期徒刑四月，後經台灣高等法院台南分院以八十九年度上易字第八
    二九號判決駁回上訴確定，甫於九十年三月九日易科罰金執行完畢。緣丁○○以
    其岳父蘇省之名義，在嘉義縣太保市太保八五之三號一樓開設隴西砂石場，由其
    擔任實際經營人，於民國九十年六月間，丁○○以隴西砂石場之名義，欲向嘉義
    縣政府申請嘉義縣水上鄉○○段假三二、三三、三三之一號等三筆河川公地之土
    石採取許可，依規定申請時須檢附土石採取場技術主管人員資格證明書（國民身
    分證影本、學歷證件影本、承諾書等），丁○○明知李海山外甥王文良之國民身
    分證影本、畢業證書影本及印章等物，均係八十四、五年間，其邀李海山入股經
    營「兆億砂石行」時，由李海山經王文良同意而交付給丁○○作為申請土石開採
    之現場技術人員資格證明使用，嗣後該合作案因故未成，李海山未請求歸還，王
    文良並未同意擔任隴西砂石場前開土石採取業務之現場技術主管人員，為使其申
    請順利進行，竟基於盜用印文及偽造文書之犯意，將其所持有之上開王文良國民
    身分證影本、畢業證書影本及印章等物，交予不知情之順發測量公司不詳姓名代
    辦人員，由該代辦人員，代為繕打王文良同意受聘為隴西砂石場土石採取場技術
    主管之承諾書，並將王文良之印章蓋用於土石採取申請書之「土石採取廠技術主
    管」欄及承諾書上（印文各一枚），而盜蓋王文良之印文與偽造王文良之承諾書
    ，並據以向嘉義縣政府及經濟部水利署（即前經濟部水利處）提出申請而行使之
    ，致使經濟部水利署及嘉義縣政府誤信，分別於九十年五月二十八日及九十年八
    月三日核發「經濟部水利處第五河川局土石採取使用河川公地許可書」及「嘉義
    縣政府土石採取許可書」，足以生損害於王文良及政府對於採取砂石管理之正確
    性。
二、案經法務部調查局嘉義市調查站移請臺灣嘉義地方法院檢察署檢察官偵查起訴。
    理  由
壹、行使偽造私文書、盜用印章部分
一、訊據被告丁○○固坦承其因前欲與證人李海山合夥經營砂石場，因而持有李海山
    所交付之王文良印章、畢業證書影本、國民身分證影本等資料後，合作未成，但
    李海山未索還資料，而其在以隴西砂石場名義申請採取土石時，未先向被害人王
    文良探詢，即將該些資料交予順發測量公司人員作為申請土石採取許可之用之情
    ，惟矢口否認有何右揭犯行，並辯稱：李海山與其係砂石業同行，且之前曾欲與
    其合夥開採砂石，其於向相關單位申請開採前開河川公地之砂石前，曾要求李海
    山提供合格之砂石開採技術人員畢業證書相關資料，故王文良之印章、身分證正
    反面影本及畢業證書均係由李海山所提供，且李海山交付前開證件、印章時，知
    道該些資料是要用來提出申請開採許可，且李海山亦未限制使用前開證件、印章
    之期限，如果不同意，李海山應該自己去跟王文良說云云。經查：
（一）證人李海山到庭結證稱：八十四、五年間，被告與他人合夥以兆億砂石行名義
      欲邀其入股共同開採土方，當時其確曾經其外甥王文良同意提供王文良之印章
      、畢業證書、身分證正反面影本予被告，作為合作開採土方現場技術主管之申
      請文件，但後因其察覺欲合夥入股之成員複雜，所以伊並未參與介入兆億砂石
      行開採方案，其因一時大意，未將前開文件取回，而被告於九十年六月間，未
      加知會即使用王文良之印章、畢業證書影本、身分證影本，其與王文良均未同
      意授權供被告使用王文良之前開文件資料等語（見偵查卷第九至十頁），足見
      證人李海山係因於八十四、五年間原欲與被告合資經營砂石場始提供王文良之
      印章、國民身分證影本與畢業證書影本等資料，並未允許被告可無限制使用該
      些資料。
（二）被害人王文良於嘉義市調查站指稱：其不認識隴西砂石場負責人，更未曾受聘
      於隴西砂石場擔任土石採取場技術主管，九十一年三、四月間嘉義縣政府曾詢
      問其是否受聘於隴西砂石場擔任土石採取場技術主管，其始知身分證明文件遭
      冒用，前開承諾書非其簽署，印章亦非其所有等語（見調查站卷第九至十頁）
      ，足見被害人王文良並未同意擔任隴西砂石場之技術主管，且亦未同意被告使
      用其學歷與身分證明文件。
（三）又因被告未經王文良許可，以上開王文良之學歷證明文件及不實之承諾書向嘉
      義縣政府及第五河川局申請土石採取許可，致嘉義縣政府及前經濟部水利處第
      五河川局以該些不實資料進行審查，因而誤予同意許可隴西砂石場於上開河川
      公有地開採砂石一節，亦有隴西砂石場土石採取申請書影本、王文良承諾書影
      本及國民身分證正反面影本、縣市政府辦理河川內土石採取申請案件審查表影
      本、前經濟部水利處九十年六月四日（九十）水利五字第○九○○二○○七一
      五號函與所附之土石採取使用河川公地許可書影本、嘉義縣政府土石採取許可
      證影本各一份附卷足憑（調查站卷第一三至一五頁、第二六至二九頁）。足見
      被告前開行為足以生損害於王文良及政府對於土石開採管理之正確性。
（四）綜上所述，被告所辯不足採信，本件事證明確，被告犯行堪以認定。
二、核被告丁○○所為，係犯刑法第二百十七條第二項之盜用印章罪（於土石採取申
    請書盜蓋王文良印章部分）與同法第二百十六條、第二百十條之行使偽造私文書
    罪。被告行使偽造私文書罪部分，公訴人於起訴論罪欄雖漏未論列該法條，然公
    訴人既於起訴書犯罪事實業已敘明該部分，應認業已起訴，本院自得加以審理。
    被告係將所持有之王文良印章與身分、學歷證明文件影本等物交予不知情之順發
    測量公司代辦人員辦理（含承諾書之繕打），係利用不知情之人犯罪，為間接正
    犯，公訴人漏未斟酌及此，應有未洽。又被告於上開承諾書上盜用王文良印章之
    行為係偽造該承諾書之部分行為，不另論罪；而被告偽造該承諾書後，復持以行
    使，其偽造之低度行為，應為行使之高度行為所吸收。另被告所犯上開盜用印章
    罪與行使偽造私文書罪間，犯意各別，行為互異，犯罪構成要件亦不同，自應分
    論併罰。另查被告前於八十八年間因犯竊盜案件，經本院以八十八年易字第七八
    二號刑事判決判處有期徒刑四月，後經台灣高等法院台南分院以八十九年度上易
    字第八二九號判決駁回上訴確定，甫於九十年三月九日易科罰金執行完畢，有臺
    灣嘉義地方法院檢察署刑案資料查註紀錄表、臺灣高等法院被告全國前案紀錄表
    各一份在卷可按，其受有期徒刑之執行完畢，五年以內再犯本件有期徒刑以上之
    罪，為累犯，應依刑法第四十七規定，加重其刑。爰審酌被告為一己便利，任意
    盜用他人之印章、證件影本，對於被害人信譽造成損害，其犯罪之手段、品行、
    智識程度及犯罪後業已獲致被害人王文良之諒解，有和解書一份在卷可參（見本
    院卷第一三六頁）等一切情狀，量處如主文所示之刑，並定其應執行刑及諭知易
    科罰金之折算標準，以資懲儆。又公訴人雖請求就被告盜用王文良印章而於土石
    採取申請書「土石採取場技術主管」欄及承諾書上所蓋之「王文良」印文各一枚
    （計二枚，影本見調查站卷第一三至一四頁）宣告沒收，然刑法第二百十九條規
    定宣告沒收者限於偽造之印章、印文，本件係屬盜用印章，並非偽造，公訴人應
    有誤會，爰不予宣告沒收。
三、公訴人雖又認因被告提供王文良身分、學歷證件及不實承諾書等物，致使嘉義縣
    政府及前經濟部水利處誤信而核發「前經濟部水利處第五河川局土石採取使用河
    川公地許可書」、「嘉義縣政府土石採取許可書」，另認被告涉有刑法第二百十
    四條之使公務員登載不實罪。惟按刑法第二百十四條所謂使公務員登載不實事項
    於公文書罪，須一經他人之聲明或申報，公務員即有登載之義務，並依其所為之
    聲明或申報予以登載，而屬不實之事項者，始足構成，若其所為聲明或申報，公
    務員尚須為實質之審查，以判斷其真實與否，始得為一定之記載者，即非本罪所
    稱之使公務員登載不實，最高法院七十三年台上字第一七一０號判例著有明文，
    因此，使公務員登載不實罪之成立，不僅必須公務員將行為人明知為不實之事項
    登載於其職務上所掌之公文書上，且須公務員對於該不實事項僅負形式審查之責
    。經查，公訴人對於公務員究竟於何職務上所掌公文書上為何種不實記載，並未
    說明，而其於起訴書唯一提及之「前經濟部水利處第五河川局土石採取使用河川
    公地許可書」、「嘉義縣政府土石採取許可書」二份公文書，亦均未見任何有關
    「王文良為隴西砂石場技術主管」之不實記載，況且嘉義縣政府與前經濟部水利
    處第五河川局對於被告採取土石之申請，亦可審查後予以准駁，並非僅負形式審
    查責任，揆諸前開說明，公訴人認被告另涉有使公務員登載不實罪，應屬誤會，
    惟此部分如成立犯罪，與前開論罪科刑之盜用印章罪間有牽連犯之裁判上一罪關
    係，爰不另為無罪判決之諭知。
貳、竊盜部分：
一、公訴意旨略以：被告丁○○明知嘉義縣水上鄉○○段假三二、三三、三三之一地
    號界樁以外之河川地，係未經嘉義縣政府申請核准許可，竟基於意圖為自已不法
    所有之概括犯意，擅自連續僱請員工以挖土機及貨車，在該區之河床上盜採砂石
    ，得手後供已做物料之用，越區盜採面積達一萬四千二百三十八平方公尺，因認
    被告丁○○涉有連續竊盜犯行。
二、按犯罪事實應依證據認定之，無證據不得推定其犯罪事實；不能證明被告犯罪者
    ，應諭知無罪之判決，刑事訴訟法第一百五十四條、第三百零一條第一項分別定
    有明文。又按認定犯罪事實應依證據，為刑事訴訟法所明定，故被告否認犯罪事
    實所持之辯解，縱屬不能成立，仍非有積極證據足以證明其犯罪行為，不得遽為
    有罪之認定，最高法院三十年上字第一八三一號判例著有明文。再按認定不利於
    被告之事實，須依積極證據，苟積極證據不足為不利於被告事實之認定時，即應
    為有利於被告之認定，更不必有何有利之證據；認定犯罪事實所憑之證據，雖不
    以直接證據為限，間接證據亦包括在內，然而無論直接或間接證據，其為訴訟上
    之證明，須於通常一般之人均不致有所懷疑，而得確信為真實之程度者，始得據
    為有罪之認定，倘其證明尚未達於此一程度，而有合理性懷疑存在時，即不得遽
    為被告犯罪之認定（最高法院三十年上字第八一六號、七十六年台上字第四九八
    六號判例意旨參照），故刑事訴訟之被告基於刑事訴訟法第一百五十四條所揭證
    據裁判主義之精神，對於不利於己之事證，若已提出合乎生活經驗上之質疑，除
    非另有足可補強起訴事實之積極證據，否則，法院即應本於罪疑唯輕之法則，而
    為有利被告之認定。
三、本件公訴人認被告涉有竊盜犯行，無非係以前經濟部水利處第五河川局會勘結果，
    發現被告超挖面積達一萬四千二百三十八平方公尺，且界樁如遭大水沖走，被告
    即應停止開挖，被告不可能不知有超挖之情事為依據。訊據被告堅決否認有何竊
    盜犯行，並辯稱：其經相關單位許可開採後，即碰上颱風，將界樁沖走，其因此
    依據所認知之範圍開挖，河川警察巡視多次均未發覺超挖，一直到後來縣政府與
    河川局人員會勘時，經過測量才發現超挖，其根本不知有超挖之情形，且相關單
    位會勘時，是相關單位自行認定其挖掘之面積，同時相關單位指其超挖之部分，
    係其挖排水溝洩水所致，並非盜採砂石，更何況其核准之範圍尚有一半未挖，根
    本不可能超挖等語。經查：
  （一）證人即與被告會勘測量之經濟部水利署第五河川局人員乙○○、甲○○、丙
        ○○到庭均證稱：至現場測量時，發現界樁移位，且測量之範圍是以有挖的
        地方才測，因為界樁移動，所以，表面上看起來是合法開挖等語（見本院卷
        第三八至四０頁、第一三０頁），而依據經濟部水利署第五河川局人員於九
        十一年三月二十一日會同嘉義縣政府人員、被告會勘測量之結果，被告越區
        採土之面積達一萬四千二百三十八平方公尺有餘，亦有會勘記錄與測量結果
        影本各一份在卷可稽（見調查站卷第三０至三三頁）。
  （二）雖上開測量結果認定被告超挖之面積甚廣，然被告對於該測量結果有所異議
        ，並辯稱：現場測量人員未讓其指界即測量，測量結果是水利局人員測一測
        自己畫的等語（見本院卷第一五頁、第一二九頁），查被告於會勘測量時在
        場，有上開會勘紀錄在卷可稽，是被告所辯未必可採。然本件既無被告超挖
        所得之砂石扣案為證；偵查卷內亦無任何被告在核准範圍以外區域開採砂石
        之蒐證照片或會勘當日之現場照片為憑；雖經本院向經濟部水利署第五河川
        局函詢之結果，該局回復之函文檢附會勘測量當日之現場照片五張供本院參
        酌，此有該局九十二年四月十四日水五管字第０九二五００二八五九０號函
        與所附之舉發測量資料一份在卷可參（含照片，見本院卷第四八至六三頁）
        ，惟由卷附之五張照片，雖可看出整地之痕跡，但看不出有明顯挖掘砂石情
        事，更遑論可否看出被告是否有越界超挖之情事，因此，本院依卷內資料無
        從探知究竟公訴人所指被告超挖之範圍，是否確有盜取土石之行為，或者係
        如被告所辯，僅係挖掘水溝排水而已。
  （三）前經濟部水利處雖於八十九年七月十八日以經（八九）水利政字第Ｚ○○○
        ○○○○○○號函，其中訂定多項檢測標準以界定業者使用河川採取土石違
        規行為係屬過失，或屬故意違反規定，以決定處理原則，有該函文影本一份
        在卷可參（見本院卷第六一至六三頁），依該函文說明四之（三）所示之標
        準，且以本件上開測量結果為據，則被告會被認定係惡意超挖。然上開標準
        究係行政機關所訂立之有關河川砂石超挖爭議之處理原則，本院並不受其拘
        束，亦不能據此而認被告有竊盜（盜採砂石）之犯行。
四、綜上所述，本件被告所為之辯解雖未必可採，且依主管機關測量之結果，有大面
    積超挖之情事，然本院遍查全卷，並無任何證據可明確說明被告如何逾越許可範
    圍超挖盜採砂石，何時開始超挖，超挖之實際情況為何等事項，且亦無盜採所得
    之砂石或盜採砂石所用之器械扣案可資佐證，公訴人徒以被告越界範圍甚廣，界
    樁有移動等情況推論被告涉有盜採砂石犯行，其為訴訟上之證明尚未達一般人可
    確信之程度，揆諸前開說明，應就此部分諭知被告無罪之判決。
據上論斷，應依刑事訴訟法第二百九十九條第一項前段、第三百零一條第一項前段，
刑法第二百十七條第二項、第二百十六條、第二百十條、第四十七條、第四十一條第
一項前段、第五十一條第五款，罰金罰鍰提高標準條例第一條前段、第二條，判決如
主文。
本案經檢察官陳鈴香到庭執行職務
中      華      民      國    九十二    年      九      月      八      日
                                      臺灣嘉義地方法院刑事第二庭
                                          法  官      林  坤  志
右正本證明與原本無異。
如不服本判決，應於判決送達後十日內，向本院提出上訴狀。
                                          書記官      黃  意  雯
中      華      民      國    九十二    年      九      月      八      日
附錄法條：
刑法第二百一十條
偽造、變造私文書，足以生損害於公眾或他人者，處五年以下有期徒刑。
刑法第二百一十六條
行使第二百十條至第二百十五條之文書者，依偽造、變造文書或登載不實事項或使登
載不實事項之規定處斷。
刑法第二百一十七條第二項：
偽造印章、印文或署押，足以生損害於公眾或他人者，處三年
以下有期徒刑。
盜用印章、印文或署押，足以生損害於公眾或他人者，亦同。


司法院資訊處製作；財團法人民間司法改革基金會備份。
